【裁判字號】    95,台上,492
【裁判日期】    950125
【裁判案由】    違反公司法
【裁判全文】
最高法院刑事判決              九十五年度台上字第四九二號
    上  訴  人  菲力工業股份有限公司
                          街4.
                          台北郵政117之310號信箱
    代  表  人  簡 正 雄
    自訴代理人  謝 諒 獲律師（指定送達代收人─台北郵政信
                              .
    被      告  丁○○○
                          樓
                丙 ○ ○
                          樓
                乙 ○ ○
                          號1.
                己 ○ ○
                戊○○○
                甲 ○ ○
                          16.
上列上訴人因自訴被告等違反公司法案件，不服台灣高等法院中
華民國九十四年七月二十一日第二審判決（九十四年度上訴字第
一五三０號，自訴案號：台灣台北地方法院九十二年度自更(一)字
第四一號），提起上訴，本院判決如下：
    主  文
原判決撤銷，發回台灣高等法院。
    理  由
本件原判決以上訴人在第一審自訴意旨略稱：被告丁○○○、丙
○○、乙○○（下稱丁○○○等三人）為同一家族，與被告己○
○、戊○○○、甲○○（下稱己○○等三人，與丁○○○等三人
合稱丁○○○等六人）均自稱或登記為井強企業有限公司（下稱
井強公司）之股東、董事、負責人等，自稱總投資額為新台幣（
下同）一千五百萬元，井強公司設立迄今，其已報稅及未報稅之
收入應在數億元以上，惟井強公司向上訴人購買腳踏車未付貨款
，經上訴人對井強公司強制執行結果，該投資款一千五百萬元竟
不存在，該公司之資產已被掏空僅剩約數千元，足以合理懷疑丁
○○○等六人均未繳納或未繳足投資款或增資款，此部分顯已違
反公司法第九條第一項「公司應收之股款，股東並未實際繳納，
而以申請文件表明收足，或股東雖已繳納而於登記後將股款發還
股東，或任由股東收回者，公司負責人各處五年以下有期徒刑、
拘役或科或併科五十萬元以上二百五十萬元以下罰金」之規定；
且丁○○○等六人將出資額等不實事項登載於其公司對外登記資
料上，並登載於公司內部關於出資額之資料，及提供予會計師報
稅等資料，亦應構成刑法之行使業務登載不實文書罪；丁○○○
等六人並未實際繳足股款，而將已投資之不實資料登載於各項業
務文書，並公布於經濟部公司登記資料查詢網站，使人人均可接
觸該網站，不僅社會交易大眾受騙，上訴人亦因丁○○○等六人
之「假投資」行為而與之訂約、被騙之腳踏車，價值至少為二萬
七千元及美金六十八萬五千七百七十三元，丁○○○等六人所為
顯亦觸犯刑法第三百三十九條（第一項）之詐欺罪。另上訴人於
丁○○○等六人毫無防備之情形下假扣押井強公司之財產，如井
強公司有財產，理應會全部被假扣押，惟井強公司幾乎無財產，
足見丁○○○等六人確未投資或投資不足，井強公司之全部財產
已為丁○○○等六人掏空，渠等掏空井強公司資產，亦涉犯刑法
之侵占、竊盜及偽造文書罪（含業務登載不實罪）等各罪，上訴
人因而遭騙取腳踏車貨款，且假扣押無著，自屬丁○○○等六人
犯罪之直接被害人，爰提起自訴等語。原審經審理結果，認上訴
人並非犯罪之直接被害人，不得提起自訴，因而維持第一審諭知
自訴不受理之判決，固非無見。
惟查：（一）審理事實之法院，於當事人聲請之證據調查完畢後
，對於案內與待證事實有重要關係，在客觀上認為有發現真實之
必要，或於公平正義之維護，而應依法調查之證據，如未依法調
查，或雖已調查而未調查明白，即與證據未經調查無異，尚難遽
為被告有利或不利之認定；如有依法應調查之證據未予調查，率
行判決，其判決當然違背法令。原判決以是否屬於裁判上一罪關
係，法院本得依職權認定，不受自訴人主張拘束。而認即令上訴
人並未主張丁○○○等六人所犯違反公司法案件與偽造文書罪（
含業務登載不實及使公務員登載不實）、竊盜、侵占、詐欺等罪
有牽連犯關係，然上訴人既非違反公司法犯罪之直接被害人，依
法不得提起自訴，且因其自訴丁○○○等六人違反公司法案件與
偽造文書罪、竊盜、侵占、詐欺等罪有牽連犯裁判上一罪關係，
並以違反公司法部分為較重之罪，不得提起自訴，因而依法諭知
自訴不受理之判決，為其論斷之主要依據。然丁○○○等六人成
立公司之初所犯違反公司法與偽造文書（含業務登載不實及使公
務員登載不實），及自訴意旨指其嗣後掏空公司資產（即涉犯竊
盜、侵占等罪）暨其向上訴人購買腳踏車，涉犯詐欺等罪間，何
以有牽連犯之裁判上一罪關係？原審並未詳細調查，根究明白，
復未說明其為上開認定之理由，遽認前揭各罪間，具有牽連犯之
裁判上一罪關係，即有調查職責未盡及判決理由不備之違法。（
二）客觀上為法院認定事實及適用法律基礎之證據，雖已調查而
其內容尚未完全明瞭者，即與未經調查無異，如遽行判決，仍屬
應於審判期日調查之證據未予調查，依刑事訴訟法第三百七十九
條第十款之規定，其判決當然違背法令。本件自訴意旨主張：井
強公司自設立以來，依其近十年之報稅資料，應是賺錢，且其總
收入在數十億甚至數百億、數千億元以上。而竟積欠上訴人之腳
踏車貨款至少二萬七千元及美金六十八萬五千七百七十三元以上
，丁○○○等六人顯係共同行詐而涉犯刑法第三百三十九條之罪
；嗣上訴人於民國八十九年間，乘丁○○○等六人未防備之際，
聲請假扣押井強公司之財產，惟該公司幾乎已無財產，顯與情理
相違，足證丁○○○等六人確已掏空井強公司之資產，另涉犯侵
占、竊盜等罪嫌，並致其債權不保，其顯係上開犯罪之直接被害
人等語。原判決就此主張，究竟如何不足採取，並未說明理由，
率行判決，亦有判決理由不備之違法。以上或為上訴意旨所指摘
，或為本院得依職權調查之事項，應認原判決有撤銷發回之原因
。
據上論結，應依刑事訴訟法第三百九十七條、第四百零一條，判
決如主文。
中    華    民    國  九十五  年    一    月  二十五  日
                      最高法院刑事第六庭
                          審判長法官  林  增  福
                                法官  邵  燕  玲
                                法官  張  清  埤
                                法官  陳  世  雄
                                法官  陳  朱  貴
      本件正本證明與原本無異
                                      書  記  官
中    華    民    國  九十五  年    二    月    七    日
                                                Ａ


司法院資訊處製作；財團法人民間司法改革基金會備份。
